【裁判字號】    97,上易,123
【裁判日期】    970507
【裁判案由】    侵權行為損害賠償
【裁判全文】
臺灣高等法院民事判決                 97年度上易字第123號
上  訴  人  甲○○
            乙○○
共      同
訴訟代理人  郭蕙蘭律師
上  訴  人  丙○○
上列當事人間侵權行為損害賠償事件，兩造對於中華民國96年11
月13日臺灣臺北地方法院96年度重訴字第1033號第一審判決各自
提起上訴，本院於97年4月23日言詞辯論終結，判決如下：
    主  文
兩造上訴均駁回。
第二審訴訟費用由兩造各自負擔。
    事實及理由
一、上訴人甲○○、乙○○主張：兩造同為台北縣新店市○○街
    台北鄉城社區住戶。詎上訴人丙○○於民國91年11月29日將
    載有「敬告各位住戶1.本人於11/28晚間接獲自稱鄉城社區
    委員會之會長廖小姐TEL：0000-0000，及副會長劉先生0000
    -0000之電話。恐嚇本人及全體住戶為犯罪嫌疑人，侵占地
    下室持分及不當使用，並且收取贓款（指停車基金），將對
    公寓的住戶採取法律行為！並且揚言別墅之62戶均已簽字加
    入該行動，要進地下室很容易，更別說是燒車子或流血衝突
    了…103號3F啟」等驚悚文字之海報，張貼於不特定人（包
    括全體社區住戶）得以共見共聞之佈告欄。復於91年11月30
    日於同一佈告欄張貼載有「…若對權益事項有更深入的了解
    ，請洽右列TEL詢問，必有答覆！聊小姐：TEL0000-0000流
    先生TEL：0000-0000」內容之公告。末更於91年12月初公然
    張貼內容略以：「又撕走公告的狗娘養的! 今天再加罵你：
    下三濫無恥又下流! …詳情請洽聊小姐0000-0000流先生
    0000-0000」之公告。丙○○一再張貼公告，以不堪入目之
    文字辱罵甲○○、乙○○二人，顯有損甲○○、乙○○二人
    名譽，致渠二人精神上受有莫大痛苦。爰依侵權行為法律關
    係，訴請丙○○給付甲○○、乙○○二人精神慰撫金各新台
    幣（下同）160萬元及加計法定遲延利息。原審判決丙○○
    應給付甲○○、乙○○各5萬元及均自95年12月29日起至清
    償日止按年息5%計算之利息。甲○○、乙○○二人各就其20
    萬元敗訴部分不服提起上訴，其上訴聲明：(1)原判決關於駁
    回甲○○、乙○○二人後開之訴部分廢棄。(2)前開廢棄部分
    ，丙○○應再給付甲○○、乙○○各20萬元及自起訴狀繕本
    送達翌日起至清償日止按年息5%計算之利息。(3)願供擔保請
    准宣告假執行。答辯聲明：上訴駁回。
二、上訴人丙○○則以：本件係甲○○、乙○○公然率眾闖進丙
    ○○所居住及管理之停車場，並向住戶嗆聲，稱停車者皆係
    竊佔犯，而侵害丙○○所在社區行之有年之停車場使用狀態
    。丙○○基於管理之責，始以張貼公告之方式，呼籲住戶注
    重本身安全。故丙○○所為係出於防衛自己之權利，並無毀
    謗或公然侮辱之意圖。又甲○○、乙○○公然在居民集會場
    合指稱丙○○係犯竊佔罪之人，亦損害丙○○之名譽，丙○
    ○自得以此損害賠償債權與本件請求相互抵銷等語，資為抗
    辯。其上訴聲明：(1)原判決不利於丙○○部分廢棄。(2)前開
    廢棄部分，甲○○、乙○○在第一審之訴及假執行之聲請均
    駁回。答辯聲明：上訴駁回。
三、查臺北縣新店市○○街台北鄉城社區（下稱台北鄉城）分有
    公寓區及別墅區，丙○○為台北鄉城公寓區之住戶，甲○○
    、乙○○則為別墅區住戶。因甲○○、乙○○二人認該臺北
    縣新店市○○段180地號1220建號之防空避難室及停車場為
    台北鄉城全體住戶（包含公寓區及別墅區）所公同共有，於
    91年11月28日晚上某時，丙○○先後接獲甲○○及乙○○來
    電，告知前開停車場有持分問題，丙○○因自認並無違法之
    處，遂於91年11月29日撰寫內容為「敬告各位住戶1.本人於
    11/28晚間接獲自稱鄉城社區委員會之會長廖小姐TEL：
    0000-0000，及副會長劉先生0000 -0000之電話……揚言別
    墅之62戶均已簽字加入該行動，要進地下室很容易，更別說
    是燒車子或流血衝突了…103號3F啟」之公告，並張貼在社
    區住戶得以共見共聞之佈告欄，甲○○、乙○○見狀隨即將
    公告取下。嗣丙○○於91年11月30日第2次張貼公告「敬告
    住戶1.近日本棟地下室出現不明人士，欲破壞車輛及偷取公
    告及物品…2.近日本棟住戶之權益遭受挑戰一事，已達成共
    識，請各位隨時注意…若對權益事項有更深入的了解，請洽
    右列TEL詢問，必有答覆！聊小姐TEL：0000-0 000流先生
    TEL0000-0000」。甲○○、乙○○再度取下公告後，丙○○
    於91年12月初第3次在佈告欄公然張貼內容為「又撕走公告
    的狗娘養的！今天再加罵你：下三濫無恥又下流！…詳情請
    洽聊小姐0000-0000流先生0000- 0000」之公告。而甲○○
    、乙○○則於社區張貼「遠親不如近鄰」及「您我是好鄉親
    更是好鄰居」之公告，內載「當時建物（1220號）之防空避
    難室及停車場…未經得全體區分權利住戶同意，擅自變更組
    織，供部分住戶停車，並收取規費，已構成竊佔事實。（竊
    佔：刑事訴訟罪，由主事者負法律責任，相關住戶，為釐清
    責任，確勿參與。）」、「"竊佔"為刑事訴訟，為免傷及無
    辜，請你提供下列資料…」。丙○○因張貼前揭第1次及第3
    次公告行為，經本院認犯刑法第310條第2項之加重誹謗罪及
    同法第309條第1項之公然侮辱罪，而以96年度上易字第1218
    號刑事判決判處應執行罰金銀元4000元即新台幣1萬2000元
    ，至竊佔部分則經原法院95年度易字第2469號及本院96年度
    上易字第1218號判決無罪確定在案。此據本院依職權調閱本
    院96年度上易字1218號刑事卷宗查明無訛。
四、甲○○、乙○○主張丙○○前開張貼公告之加重誹謗及公然
    侮辱行為，已損及渠二人名譽，爰依侵權行為法律關係請求
    賠償等語，丙○○則以前詞置辯。經查：
(一)按因故意或過失，不法侵害他人之權利者，負損害賠償責任；
  不法侵害他人之身體、健康、名譽、自由、信用、隱私、貞操
  ，或不法侵害其他人格法益而情節嚴重者，被害人雖非財產上
  之損害，亦得請求賠償相當之金額，其名譽被侵害者，並得請
  求回復名譽之適當處分，民法第184條第1項前段、第195條第1
  項分別定有明文。次按名譽權，係人在社會上應與其地位相當
  之尊敬或評價之利益為內容之權利，各人按其地位，有其相當
  之品格、聲望及信譽。故決定行為人對他人之名譽是否毀損，
  不僅以其行為之性質為一般客觀之觀察，尚應參酌被害人之社
  會地位，以決定其行為是否構成侵害名譽之行為。又名譽有無
  受損害，應以社會上對個人評價是否貶損作為判斷之依據，苟
  其行為足以使他人在社會上之評價受到貶損，不論其為故意或
  過失，均可構成侵權行為，其行為不以廣佈於社會為必要，僅
  使第三人知悉其事，亦足當之（最高法院90年度台上字第646
  號判例參照）。至隱私權係不讓他人無端干預其個人私的領域
  之權利，乃人格權之一種，以保護個人私生活為其內容。
(二)查丙○○張貼公告上所載「聊小組0000-0000流先生000-0000
  」確係甲○○、乙○○二人之電話號碼，此為兩造所不爭執。
  而由丙○○張貼公告內記載與甲○○、乙○○二人姓氏諧音並
  載明渠二人電話號碼，及丙○○所張貼三份公告之遣詞用字、
  運句語法及其文詞內容，足以使人聯想該公告所指之人係廖、
  劉二人，且公告文詞內容諸如「狗娘養的」、「下三濫無恥又
  下流」，明顯貶損個人形象及人格，使甲○○、乙○○在社會
  上形象、地位、人格、聲譽產生負面評價。而該公告上所使用
  之「聊小姐」、「流先生」亦足引發他人適度聯想與聊字或流
  字相關之不雅用詞，依客觀社會通念價值判斷，已產生毀損或
  貶抑廖、劉名譽之結果，而侵害渠二人之名譽權。又丙○○將
  廖、劉二人之電話號碼張貼於公告欄之行為，顯不當暴露渠等
  私生活內容予不特定人知悉，而侵犯渠二人個人私領域之權利
  ，亦堪認已侵害隱私權。
(三)丙○○雖謂甲○○、乙○○於社區公然指稱伊為竊佔犯，伊張
  貼公告僅係為防衛自己權利云云。查甲○○、乙○○固曾於社
  區內張貼「遠親不如近鄰」及「您我是好鄉親更是好鄰居」之
  公告，內載「當時建物（1220號）之防空避難室及停車場…未
  經得全體區分權利住戶同意，擅自變更組織，供部分住戶停車
  ，並收取規費，已構成竊佔事實。（竊佔：刑事訴訟罪，由主
  事者負法律責任，相關住戶，為釐清責任，確勿參與。）」、
  「"竊佔"為刑事訴訟，為免傷及無辜，請你提供下列資料…」
  等文字，且所告訴丙○○之竊佔罪嫌，亦經原法院95年度易字
  第2469號及本院96年度上易字第1218號判決無罪確定在案。惟
  此因兩造分別為公寓區、別墅區住戶，致對停車場使用權限認
  知不同，丙○○非不得透過訴訟途徑釐清兩造爭執，其逕於社
  區佈告欄張貼載有不雅文字足以毀損廖、劉二人名譽及侵害渠
  等隱私之公告，自難認屬正當防衛之舉。
(四)丙○○復辯稱廖、劉二人公然指稱伊竊佔，亦侵害伊名譽，爰
  主張抵銷云云。惟按因故意侵權行為而負擔之債，其債務人不
  得主張抵銷。民法第339條定有明文。雖前開條文所禁止者僅
  為債務人不得主張抵銷，債權人不在此限，然如動方債權與受
  方債權均由於故意侵權行為所生者，因雙方債務人均在民法第
  339條禁止抵銷之列，自不得相互抵銷。查丙○○係基於故意
  張貼系爭公告而侵害廖、劉二人權利，顯屬故意侵權行為，揆
  諸前揭說明，應不得主張抵銷。
(五)按人格權被侵害者，關於非財產上之損害，加害人雖亦負賠償
  責任，但以相當之金額為限，此觀民法第195條第1項規定甚明
  。所謂相當，自應以實際加害情形與其人格權受影響程度，加
  害人與被害者雙方之身分地位、經濟狀況及其他一切情形核定
  之（最高法院47年台上字第1221號、51年台上字第223號判例
  參照）。丙○○張貼系爭公告，確已侵害廖、劉二人之名譽權
  及隱私權，業如前述。查甲○○為加拿大Simon Fraser
  University大學社會學系畢業，現任金味香股份有限公司董事
  長；乙○○係台灣師範大學工業教育電機電子研究所畢業，目
  前從事教職，且擔任教師會理事長；丙○○為復興美工畢業，
  開設個人工作室，此為兩造所不爭執，並有合格教師證書、台
  北市縣教師會感謝狀、營利事業登記證在卷可稽（見原審卷第
  58至61頁）。次查，依證人范子昌於台灣台北地方法院95年度
  易字第2469號刑事案件審理時證稱：其於79年係第一個搬入台
  北鄉城居住，其搬進去時原地下室公寓區與別墅區是相通的，
  公寓區及別墅區○○○道可以下去，不久建商在中間砌牆，其
  問建商公寓區的車子要停在哪裡，建商說沒有關係，反正這邊
  是屬於你們的，別墅區有他們的停車位，格間隔好的。在91
  年甲○○、乙○○與公寓區住戶爭執系爭停車場之所有權之前
  ，其他別墅區的住戶並無人爭執停車位的問題過，該停車場是
  建商交給公寓區住戶使用…直到80幾年有住戶反應要整修地下
  室，所以每戶拿一點錢整理乾淨才開始管理，當時所指之全體
  住戶係指公寓區之住戶及緊鄰的12戶別墅區，因為他們與公寓
  區○○○○○道，並不包其餘別墅區的住戶，因為他們每戶都
  有停車位等語（見台灣台北地方法院95年度易字第2469號刑事
  卷第113頁）。足見丙○○陳稱系爭停車場向由公寓區及緊鄰
  之12戶別墅區住戶使用，已有分管協議乙節，尚非全然無據。
  且丙○○被訴竊佔部分，亦經判決無罪確定。爰衡酌兩造同為
  台北鄉城住戶，因居住區域不同，致對停車場之使用分配意見
  相左，廖、劉二人率爾指稱丙○○涉犯竊佔罪嫌，殊嫌過激，
  丙○○受此挑釁，一時失慮致生本件侵權行為，暨兩造身分地
  位及經濟狀況等一切情狀，本院認甲○○、乙○○所得請求之
  非財產上損害各以5萬元為適當。
五、從而，甲○○、乙○○依侵權行為法律關係，請求丙○○各
    給付5萬元，及均自起訴狀繕本送達被上訴人之翌日即自95
    年12月29日起至清償日止，按年息5%計算之利息為有理由，
    應予准許，逾此請求洵屬無據，應予駁回。原審判命丙○○
    如數給付，並駁回甲○○、乙○○其餘請求，經核並無違誤
    。丙○○就原審判命給付部分，甲○○、乙○○各就原審駁
    回其請求20萬元本息部分上訴，指摘原判決不當，求予廢棄
    改判，為無理由，均應駁回
六、據上論結，本件兩造之上訴，均為無理由，依民事訴訟法第
    449條第1項、第78條、第85條第1項本文，判決如主文。
中    華    民    國    97    年    5     月    7     日
                    民事第一庭
                        審判長法  官  張耀彩
                              法  官  林金吾
                              法  官  盧彥如
正本係照原本作成。
不得上訴。
中    華    民    國    97    年    5     月    7     日
                              書記官  鄭兆璋


司法院資訊處製作；財團法人民間司法改革基金會備份。
